【裁判字號】    99,上易,386
【裁判日期】    990621
【裁判案由】    詐欺
【裁判全文】
臺灣高等法院高雄分院刑事判決         99年度上易字第386號
上  訴  人  臺灣高雄地方法院檢察署檢察官
被      告  甲○○
上列上訴人因被告詐欺案件，不服臺灣高雄地方法院98年度易字
第411號中華民國99年3月17日第一審判決（起訴案號：臺灣高雄
地方法院檢察署97年度偵續字第97號），提起上訴，本院判決如
下：
    主  文
上訴駁回。
    理  由
一、公訴意旨略以：被告甲○○於民國（下同）90年8月間，在
    高雄縣鳳山市○○路95號4樓之2某商店內，因購買營養食品
    與告訴人乙○○○結識，明知自己當時從事賭場放款業務，
    已遭賭客欠款而陷於財務困難，因知悉告訴人頗有積蓄，竟
    意圖為自己不法之所有，基於詐欺取財之概括犯意，連續於
    ：(一)90年8月間起，佯以投資衛生棉及美容用品等物之販售
    生意為由，向告訴人借款，並誆稱：一定會賺錢，賺錢就會
    分紅利給妳，可賺取10％之高額紅利云云，致告訴人陷於錯
    誤而陸續將現款交與被告，而被告於取款時，亦陸續交付如
    附表1所示之10紙支票與告訴人，用以取信告訴人，迄至92
    年6月止，共向告訴人詐得約新臺幣（下同）500萬元之款項
    。(二)又於90年8月間，與某真實姓名、年籍不詳之成年男子
    ，共同基於上開詐欺取財之犯意聯絡，由被告向告訴人佯稱
    ：友人「鄭日寶」係其生意夥伴，因資金不足而需現金周轉
    云云，致告訴人陷於錯誤而交付90萬元，被告於取款時，並
    交付發票人為「鄭日寶」、發票地址為「高雄市○○路○○
    街17 巷10弄22之3號」之如附表2所示之5紙本票與告訴人，
    而詐得90萬元。(三)復於92年9月15日，被告向告訴人佯稱其
    急需資金週轉云云，並持其所簽發之如附表3所示面額共計
    20萬元之本票2紙交與告訴人，致告訴人陷於錯誤，貸與被
    告20萬元，詐得上開款項。因認被告涉犯刑法第339條第1項
    之詐欺取財罪嫌。
二、證據能力之審查：
  (一)按被告以外之人於審判外之陳述，雖不符刑事訴訟法第159
    條之1至之4等4條之規定，而經當事人於審判程序同意作為
    證據，法院審酌該言詞陳述或書面陳述作成時之情況，認為
    適當者，亦得為證據；又當事人、代理人或辯護人於法院調
    查證據時，知有刑事訴訟法第159條第1項不得為證據之情形
    ，而未於言詞辯論終結前聲明異議者，視為有前項之同意，
    同法第159條之5定有明文。
  (二)本判決下列所引用屬於言詞陳述及書面陳述之傳聞證據部分
    ，檢察官、被告於本院行準備程序時，對於各該傳聞證據之
    證據能力均未加爭執，且同意作為本案之證據（見本院卷第
    34頁），嗣於本院審理程序，調查各該傳聞證據，加予提示
    並告以要旨時，檢察官、被告亦均未於言詞辯論終結前聲明
    異議，本院審酌各該傳聞證據作成時之情況，認均與本件待
    證事實具有關聯性，且查無證據足以證明言詞陳述之傳聞證
    據部分，陳述人有受不法取供或違反其自由意志而陳述之情
    形，書面陳述之傳聞證據部分，亦無遭變造或偽造之情事，
    顯見上開傳聞證據之證明力非明顯過低，衡酌各該傳聞證據
    ，作為本案之證據亦屬適當，自均得為證據，而有證據能力
    。
三、按犯罪事實應依證據認定之，無證據不得認定犯罪事實；不
    能證明被告犯罪者，應諭知無罪之判決，刑事訴訟法第154
    條第2 項、第301 條第1 項分別定有明文。次按事實之認定
    ，應憑證據，如未能發現相當證據，或證據不足以證明，自
    不能以推測或擬制之方法，以為裁判基礎。而認定不利於被
    告之事實，須依積極證據，茍積極之證據本身存有瑕疵而不
    足為不利於被告事實之認定，即應為有利於被告之認定，更
    不必有何有利之證據，而此用以證明犯罪事實之證據，猶須
    於通常一般人均不至於有所懷疑，堪予確信其已臻真實者，
    始得據以為有罪之認定，倘其證明尚未達到此一程度，而有
    合理性之懷疑存在，致使無從為有罪之確信時，即應為無罪
    之判決（最高法院82年度臺上字第163 號判決、同院76年臺
    上字第4986號及30年上字第816 號等判例意旨參照）。又告
    訴人提起告訴，係以使被告受刑事處罰為目的，是其陳述是
    否與事實相符，仍應調查其他證據以資審認；被害人之陳述
    如無瑕疵，且就其他方面調查又與事實相符，固足採為科刑
    之基礎，倘其陳述尚有瑕疵，則在未究明前，遽採為論罪科
    刑之根據，即難認為適法（最高法院52年臺上字第1300 號
    、61年臺上字第3099號判例意旨參照）。另按，檢察官就被
    告犯罪事實，應負舉證責任，並指出證明之方法，刑事訴訟
    法第161 條第1 項定有明文。因此，檢察官對於起訴之犯罪
    事實，應負提出證據及說服之實質舉證責任。倘其所提出之
    證據，不足為被告有罪之積極證明，或其指出證明之方法，
    無從說服法院以形成被告有罪之心證，基於無罪推定之原則
    ，自應為被告無罪判決之諭知（最高法院92年臺上字第128
    號判例要旨參照）。
四、公訴人認被告甲○○涉犯有前開連續詐欺取財罪嫌，無非係
    以被告於偵查中之供述、告訴人乙○○○於偵查中之指訴、
    證人楊華珍於偵查時之證述、如附表1至3所示之支票及本票
    、如附表1編號1、4至10所示各該支票所屬金融帳戶之退票
    紀錄暨支票退票理由單及法務部戶役政連結作業系統查詢「
    鄭日寶」之列印資料等為其主要論據。訊據被告甲○○堅詞
    否認有何詐欺取財犯行，辯稱：伊沒有投資衛生棉等行業，
    根本沒有邀約告訴人投資衛生棉之事，楊華珍沒有跟伊投資
    ，她也是為了賺取利息才放款，告訴人是為了要賺取利息，
    才會借錢（放款）給賭場的人，附表1的支票都是由賭場拿
    出來跟告訴人借錢的，票主也有叫告訴人出來，告訴人也有
    出庭過。告訴人借給鄭日寶的錢，是在伊家告訴人親自交給
    鄭日寶的，票也是告訴人跟鄭日寶拿的，跳票之後告訴人才
    來找伊。附表3的部分，伊開2張票，5萬元開給楊華珍，15
    萬元開給速食店的老板娘，證人楊華珍作證時說票在誰那邊
    就是誰的，結果告訴人也去影印1張，與楊華珍持有的本票
    相同，楊華珍及告訴人所持有伊簽的本票都是影印的，他們
    之間顯然是串通的，法官有問附表3本票原本在何處？告訴
    人說還給伊了，但伊人在台北並不在高雄，沒有與告訴人見
    面，告訴人怎麼可能將本票還給伊，附表3的本票伊根本沒
    有拿向告訴人借錢，告訴人說他手上擁有與楊華珍相同是伊
    開的本票，是伊請朋友拿給她的，伊有問告訴人伊的朋友是
    何人？結果告訴人竟說她不認識。告訴人開庭時說伊向她拿
    了260萬元，但她拿給法官看的票卻是280萬元，伊僅向告訴
    人借60萬元，伊在台北時有與告訴人聯絡，願意分期付款清
    償，但遭告訴人拒絕，伊只有跟告訴人借60萬元，其他的錢
    是告訴人借給賭場的，告訴人拿去放款給賭場的人賺取利息
    等語。
五、經查：
  (一)關於被告被訴如前揭一之(一)（即附表1 ）所示詐欺取財部分
    ：
  1.公訴意旨認被告甲○○涉犯有此部分詐欺取財之犯罪行為事
    實，係以被告交付如附表1所示之10張支票與告訴人，用以
    取信告訴人屆時能獲得清償，致使告訴人誤信為真，陷於錯
    誤，因而交付各該款項與被告，惟嗣後各該支票均遭退票而
    未能兌現云云，然觀諸附表1所示之10紙支票之記載（見偵1
    卷第6頁、第12至14頁），其票載發票日均在92年6月28 日
    之後，尤有甚者，其中附表1編號10之支票，其票載發票日
    更係遲至93年10月24日，此核與公訴意旨所指告訴人受騙開
    始交付款項與被告之日期，係在90年8月間，告訴人被騙而
    付款之日與被告持以詐騙而交付之支票發票日，時間上竟差
    距將近有2年之久遠，則告訴人收受該等支票之緣由，是否
    確如告訴人及公訴意旨所指訴被告於90年8月間佯以投資衛
    生棉及美容用品等物之販售生意為由，向告訴人借款乙節？
    已殊有疑議，而難憑採。況告訴人於檢察事務官詢問時之陳
    述及原審審理中之證述：附表1編號1至9所示之支票，是於
    92年6月下旬，被告拿給伊的，而附表1編號10所示之支票，
    則係在93年9、10月間，被告透過他人拿給伊的，前9張支票
    是要返還伊投資的本金，最後1張支票則是作為伊投資的紅
    利所得等語（見偵2卷第120、127頁、原審2卷第90、91頁）
    ，職是，檢察官起訴被告涉犯有此部分詐欺取財之犯行事
    實，顯與告訴人上開證述其被詐騙之內容，歧異矛盾，告訴
    人此部分之證詞，自難資為被告此部分被訴犯罪事實之證據
    。
  2.告訴人雖於檢察事務官詢問、偵訊及原審審理中證稱：伊於
    90年8月間開始認識被告，於90年底或91年初時才比較有接
    觸，嗣被告說要伊投資化妝品及衛生棉的生意，並表示如果
    錢賺得多，就會有10％的獲利，賺得少的話，也會有5％的
    獲利，伊因而交付現金與被告，直到92年5、6月間，總共交
    付約500萬元。而伊一開始投資被告時，被告說等1年以後，
    再將紅利連同本金1次給伊，但後來被告都沒有給伊錢，直
    到92年間，才拿一些支票給伊，但支票後來又都跳票，伊才
    發現被騙云云（見偵2卷第119至121頁、偵6卷第17、18頁、
    原審2卷第85至94頁）。然依告訴人告訴狀有關如何遭被告
    詐騙內容、過程之記載，其初始對被告提出告訴時，係主張
    被告邀約其投資「現金融資借款」，而得賺取月息10％之利
    息，全然未提及被告有邀約其投資衛生棉及美容用品生意之
    情形（見偵1卷第1至5頁），且告訴人於警詢中，就其係如
    何遭被告詐騙所為之陳述，亦與其告訴狀前開所載內容相同
    （見偵2卷第9、10頁）。按被告若有以從事衛生棉及美容用
    品生意為由，邀約告訴人投資出錢，而告訴人亦因此交付投
    資款項與被告，事後始發現被騙，此一明確特定之行騙事實
    ，當為受害之告訴人所銘刻、傷痛在心，難以忘懷，然則何
    以告訴人於訴諸法律途徑提出告訴及接受警察調查製作警詢
    筆錄時，竟全然未提及此一被詐騙之內容、情節，反而僅係
    指稱被告邀約其投資「現金融資借款」？此實與常情殊有違
    背，而啟人疑竇。況告訴人於原審審理中，對其於提出告訴
    及製作警詢筆錄時，何以為上開陳述，並無法提出任何合理
    之說明，僅陳稱：伊當時是向幫伊寫狀紙的代書及製作筆錄
    的員警說金融、借款之類的，不知道代書及員警何以會這樣
    記載云云（見原審2卷第90頁）；而告訴人上開於提出告訴
    及製作警詢筆錄時所為之陳述內容，核與被告辯稱：伊是邀
    約告訴人從事放款與賭場賭客之業務乙節相符，由上開事實
    ，參互以觀，被告所辯邀約告訴人現金借款予賭場賭客賺取
    利息乙節，應比告訴人事後於檢察事務官詢問、偵訊及原審
    審理中改詞指稱被告係佯以邀約其投資衛生棉及美容用品生
    意使其交付款項等內容，較符常情，而堪以採信。
  3.證人楊華珍於原審審理中雖亦證述：伊與被告是經由跟會而
    認識，認識1年多之後，被告說要從事化妝品生意，邀約伊
    投資，伊因而投資約20萬元或30萬元之款項，並於92年9月
    15 日交付現金給被告，被告亦當場開立2張發票日為92年9
    月15 日之本票給伊。又伊於92年9月9日，有見過告訴人1次
    ，原因是被告介紹告訴人向伊辦理房屋貸款，而當時伊有聽
    告訴人說被告要投資衛生棉，需要向告訴人借款，但伊幫告
    訴人辦理的房屋貸款，最後並沒有核貸等語（見原審2卷第
    130至134頁）。然觀諸證人楊華珍上開證詞內容，其聽聞告
    訴人陳稱其欲出借款項與被告投資衛生棉生意之時間，係在
    92 年9月9日，又其自身交付款項投資被告化妝品生意之時
    間，則在92年9月15日，上開所述有關被告投資衛生棉生意
    而借款之二個時間點，係在92年9月間，均晚於告訴人自稱
    因投資被告所指之衛生棉生意而最後交付被告款項之92年5
    、6月間，落差有2、3個月之久，則證人楊華珍所證稱被告
    因投資衛生棉生意而借款之上情，是否與被告此部分被訴犯
    罪事實有關？告訴人是否確有因被告佯以要投資衛生棉生意
    而交付款項與被告？均非無疑議，而難逕採為不利被告之認
    定。況查，92年9月間，告訴人自被告處所收受之附表1編號
    1至9所示之支票，均早已發生退票情形（各張支票退票日期
    ，詳如附表1各編號所載），以上有各該支票之退票理由單
    在卷可稽（見偵1卷第8至11頁），而告訴人係心智正常之人
    ，則倘如告訴人上開所言，被告於92年9月間之前，確係以
    從事美容用品、衛生棉生意為由，要求告訴人參與投資而使
    告訴人交付款項，依理告訴人豈會投資而交付被告大筆款項
    後，長達1年餘均未取得任何本金、紅利，且被告所交付之
    擔保本金能取回之支票又一再退票，告訴人在此一投資出借
    款項已受有嚴重損失情形下，竟仍然甘之如飴仍願以辦理房
    屋貸款之方式，將借貸取得之款項再出借與被告之理？告訴
    人此一舉措，洵有悖於常情，告訴人此部分之指訴，殊難採
    信。從上揭論述分析之反面觀察，附表1編號1至9所示之支
    票，如被告所辯係向告訴人借款之賭客所交付，而與被告無
    甚相關之情形下，告訴人方會於該等支票陸續退票後，仍願
    意於92年9月間，接受被告要約，而試圖向證人楊華珍辦理
    房屋貸款，再出借款項與被告等，較符事理常情，而堪採信
    。準據上述，尚難以證人楊華珍於上揭原審審理中曾證述被
    告於92年9月間，說要從事化妝品生意，邀約伊投資等內容
    ，而逕比附援引，據以推認告訴人亦有於90年8月至92年6月
    間，因被告邀約其投資衛生棉及美容用品生意，而交付500
    萬元款項與被告之事實甚明。
  4.末查，依被告所辯其雖有經手第三人持支票向告訴人借款事
    宜，然依被告及告訴人前揭所述，告訴人經由被告放款與第
    三人藉以收取利息之時間，約係於90年年底或91年初開始，
    而告訴人迄於92年6月間，均尚願意收受如附表1編號1至9所
    示之支票，顯見該長達約1年半之期間，告訴人藉由被告從
    事相關放款業務以賺取利息之情形，本金、利息之出入，堪
    認應屬正常，否則，告訴人焉有一再願意反覆作虧本之放貸
    行為之可能？準此，縱令如附表1編號1至9所示之支票，於
    92年7、8月間，陸續有發生退票情形，然該等發生退票情形
    之支票，是否即係被告所經手而交付與告訴人之全部支票？
    其中有無正常兌現而未經告訴人提出之支票？顯均有疑議，
    有待證據加以證明。是本件尚難以上開支票有發生密集退票
    情事，即遽為不利於被告之認定。再者，如附表1編號1至9
    所示之支票，既係由第三人交與被告持向告訴人借款，則被
    告是否得以瞭解該等支票之票信情形？其是否係故意持票信
    不佳之支票而向告訴人調借款項？亦均非無疑，在無積極證
    據足以證明被告有明知上情而有詐欺之故意，自不得徒憑上
    開支票事後均遭退票之事實，即遽以推認被告有以該等支票
    詐取告訴人款項之犯行。至於附表1編號10所示支票部分，
    被告否認係其自己或委由他人交付與告訴人，關於此部分之
    事實，卷內並無任何其他證據可得佐證告訴人之陳述係較被
    告所言可採，再者，無論依被告或告訴人歷次之陳述，告訴
    人並未因取得該紙支票而曾交付被告260萬元之款項，因此
    ，尚難以該紙第三人簽發之支票之存在，逕為不利於被告之
    認定。
  5.綜上各節所述，公訴意旨認被告佯以投資衛生棉及美容用品
    等物之販售生意為由詐騙告訴人，使告訴人自90年8月間起
    至92年6月止，共交付500萬元款項與被告部分，並無足夠證
    據可資證明，被告有詐欺取財之故意及行為，自難僅以告訴
    人單一復有瑕疵之指訴及附表1之退票理由單，遽認被告有
    此部分之詐欺取財犯行至明。
  (二)關於被告被訴如前揭一之(二)（即附表2 ）所示詐欺取財部分
    ：
  1.公訴意旨認被告甲○○涉犯有此部分詐欺取財之犯罪行為事
    實，係以告訴人指訴被告佯稱友人「鄭日寶」係其生意伙伴
    ，因資金不足需現金周轉，並交付附表2所示發票人為「鄭
    日寶」之5 張本票與告訴人，用以取信告訴人，致使告訴人
    陷於錯誤，因而交付90萬元與被告等語，並有附表2 所示之
    5 張本票可證。然查，告訴人於94年12月28日偵查中已陳稱
    ：「我在甲○○家見過鄭日寶1 次，那是鄭日寶向甲○○借
    錢，甲○○說她沒有錢，甲○○叫我借鄭日寶，我就借給鄭
    日寶，90年8 月，我是分好幾次借給他，後來鄭日寶有拿票
    來換。甲○○叫我借錢鄭日寶，我就借錢給鄭日寶，鄭日寶
    沒有說任何理由」（見偵二卷第119-122 頁）等語；另於95
    年1 月11日偵查中再供稱：「因那時甲○○跟鄭日寶合夥做
    生意，資金不夠，要我借錢給他（鄭日寶），並要給我百分
    之十紅利，我錢不是借他（鄭日寶），是投資他（鄭日寶）
    做生意。我有看過鄭日寶一次。」等語（見偵二卷第127-
    128 頁）；復於96年1 月4 日偵查中仍肯定陳稱：「我看過
    鄭日寶一次，因為可以收取紅利，所以我才借他」等語（見
    偵四卷第8-11頁）。依告訴人上開供述內容觀之，告訴人既
    親自見過鄭日寶本人，且鄭日寶曾有拿票來跟告訴人交換，
    又告訴人係因可以獲得百分之十紅利，所以才聽被告之提議
    ，出資借錢給鄭日寶，足徵被告所辯確有鄭日寶之人，且告
    訴人曾與該人見過面，被告僅係介紹，告訴人係出資借錢給
    鄭日寶，以賺取利息或紅利，附表2 之本票係鄭日寶所簽發
    交付告訴人乙節，與告訴人上揭三度於偵查中之陳述內容相
    符，堪以採信。告訴人嗣後改稱未曾見過鄭日寶之人，均係
    被告諉稱且交付鄭日寶名義之本票向其詐騙借錢，根本無鄭
    日寶之人云云，反覆其詞，已難憑信。
  2.次查，本件告訴人指訴收受被告以「鄭日寶」名義所開立之
    本票，因而出借款項之時間，依告訴人於94年12月28日檢察
    事務官詢問中之陳述：係指於90年8月間等語（見偵2卷第
    120 、121頁），然告訴人於偵訊中另改稱：被告是於91年8
    月16 日，將「鄭日寶」開立之本票交給伊等語（見偵4卷第
    9頁），嗣告訴人於原審審理中又證述：「鄭日寶」所開立
    本票之發票日，有的是與借錢同一天，有的不是同一天，而
    被告拿「鄭日寶」簽發的本票來向伊借錢，是伊開始投資被
    告之後（按即90年年底或91年年初之後）的事等語（見原審
    2卷第89、90頁），所述何時遭被告持「鄭日寶」名義所開
    立之本票詐騙乙節，已前後反覆不一，洵難憑採。而依附表
    2 所示5紙發票人為鄭日寶之本票之記載，其票載發票日為
    91年8月10日至26日間，公訴意旨認被告係於90年8月間，持
    如附表2所示5紙發票人為鄭日寶之本票，向告訴人詐欺取財
    云云，既核與上開票面所載日期不符，且亦與告訴人指訴之
    期日不一致，本件自不得逕以告訴人上揭有瑕疵之單一指訴
    ，作為被告有公訴意旨所指此部分犯行之證據。
  3.再查，依告訴人於偵訊中所證述：因為可以收取紅利，伊才
    會借錢給「鄭日寶」，而一開始伊有拿到幾千元的利潤等語
    （見偵4卷第9、30頁）；且其借貸與「鄭日寶」之款項為10
    0餘萬元（見偵2卷第120頁），然告訴人所提出附表2所示之
    5紙本票，其票面金額總計竟僅有90萬元，與其借出之總額
    差距有10餘萬元，按告訴人既指訴被告係持「鄭日寶」名義
    所開立之本票，作為向其取得款項之擔保，並非以其他不易
    取得之憑據、財物作為擔保，則衡情其自告訴人處取得上開
    100餘萬元款項時，當係持足額之「鄭日寶」名義開立之本
    票交與告訴人作為擔保，且告訴人亦不可能無故不收受足額
    擔保之本票，即率然出借超出票面金額之款項，準此以觀，
    並衡諸借貸給票、換票之通常交易習慣與常情，本件堪認係
    告訴人出借上開100餘萬元之款項後，其曾受償部分之本金
    ，並將部分本票予以交還，方會產生告訴人無法提出以「鄭
    日寶」名義所開立全部面額合計為100萬元本票之情形。職
    是，本件被告持「鄭日寶」名義開立之本票自告訴人處取得
    款項後，告訴人曾有受償部分利息、本金之事實，應堪認定
    。此參諸告訴人於偵查中曾一度自承：「一開始伊有拿到幾
    千元的利潤」（見偵4卷第30頁）、「我借給鄭日寶，是分
    好幾次借給他，後來鄭日寶有拿票來換」（見偵2卷第119-1
    22頁）等情，益足資佐認無訛。告訴人將錢借給拿鄭日寶名
    義本票之被告後，既曾有受償，且拿過利潤及換過票，則益
    難認定被告有何詐欺取財之犯罪故意與犯行。
  4.末查，告訴人於檢察事務官詢問、偵訊及原審審理中均稱其
    有見過被告指稱為「鄭日寶」之人（見偵2卷第120、128 頁
    、偵4 卷第9 、30頁、原審2 卷第86頁）；且被告持「鄭日
    寶」名義開立之本票自告訴人處取得款項後，告訴人曾受償
    部分利息、本金、換票乙情，亦詳如前述論述分析；甚而告
    訴人於91年8 月間出借款項後，係直至92年夏天，方試圖依
    附表2 所示本票上記載之地址，尋找所謂名為「鄭日寶」之
    人（見偵2 卷第121 頁），足見於此之前，告訴人此部分借
    款之收取利息、本金情形均屬正常，要無異狀，是前揭自稱
    「鄭日寶」之人，當非被告所杜撰，而係真有其人存在。準
    此，則該人透過被告向告訴人借款時所開立之本票，其上所
    記載之發票人「鄭日寶」縱非其真實姓名，且所留存之地址
    亦有虛假等情，然是否已為被告所知悉？被告有無與之有共
    同詐欺告訴人之犯意聯絡，顯須有其他積極證據佐證，始足
    據以認定。再者，告訴人於原審審理中曾證述：被告持「鄭
    日寶」開立之本票向伊借款時，被告自身亦有向伊借過錢等
    語（見原審2 卷第91頁），另依被告及告訴人所述（見偵3
    卷第52頁），及卷附臺灣土地銀行交易明細顯示（見偵2卷
    第12頁、原審2 卷第27、28頁），告訴人於92年6 月26 日
    ，尚向臺灣土地銀行辦理房屋貸款，再將貸得之60萬元出借
    與被告，由此可見，被告於是時以自身名義向告訴人借款，
    並無任何困難之處，故其倘若有借款之需求，大可以自己名
    義向告訴人光明正大地借款即可，要無藉「鄭日寶」虛假名
    義向告訴人借款之理與必要？凡此，益徵被告無為此部分犯
    行之動機存在。又若被告自始即係基於詐騙之故意而藉「鄭
    日寶」名義向告訴人借款，依理其亦應於取得該等款項之後
    ，旋即與告訴人斷絕聯繫，或藉故不返還任何款項，又何需
    有前揭償還利息、本金之舉？此外，告訴人所提出如附表2
    所示之5 紙本票，其上並無任何被告背書或其他相關資料存
    在，而若被告果自始即有詐騙告訴人之意，其儘可陳稱該等
    本票與其無關、並不認識所謂「鄭日寶」之人，又何需執前
    詞以為置辯？準據上述，參互勾稽，益證被告並無執「鄭日
    寶」名義所開立之本票以詐取告訴人款項之主觀犯意甚明。
  5.綜上所述，本件告訴人出借款項與自稱「鄭日寶」之人，被
    告僅係居間經手借款事宜，尚無足夠證據證明被告有與該自
    稱「鄭日寶」之人，共同基於詐欺之犯意聯絡，而向告訴人
    詐騙財物之情，堪以認定。
  (三)關於被告被訴如前揭一之(三)（即附表3 ）所示詐欺取財部分
    ：
  1.公訴意旨所指被告涉犯有此部分之詐欺取財犯行，固據告訴
    人於原審審理中證述：92年9月15日，被告說其有1個案件需
    要與他人和解，所以就開了2張本票向伊借錢，伊因而出借
    20萬元給被告云云（見原審2卷第87頁），並提出如附表3所
    示之2紙本票影本以為佐證（見偵2卷第13頁）。然證人楊華
    珍於原審審理中已證稱：被告說要從事化妝品生意，並邀約
    伊投資，伊因而於92年9月15日，交付投資款項給被告，而
    被告亦當場開立2紙發票日為92年9月15日之本票給伊等語（
    見原審2卷第130至134頁），並提出該2紙本票正本以為佐憑
    （見原審2卷第131、132頁），經原審當庭勘驗證人楊華珍
    所提出之上開2紙本票正本及告訴人所提出如附表3所示之2
    紙本票影本，結果發現渠2人所提出之上開本票，屬全然相
    同之2紙本票，此有影印自上開本票正本之紙本2份附卷可參
    （見原審2卷第148頁）。參酌證人楊華珍所提出者，係該2
    紙本票之正本，而告訴人能提出者，僅有該2紙本票之影本
    等情，自應以持有本票正本之證人楊華珍所述較為可採；此
    外，被告復堅詞否認於92年9月15日，有向告訴人借用20萬
    元款項乙節，則告訴人執如附表3所示之2紙本票影本，據以
    主張被告有於92年9月15日向其借用20萬元云云，與借貸所
    交付者為票據正本之交易習慣有悖，難以採認。
  2.告訴人雖就前揭情形於原審審理中證述：伊不知道上開2紙
    本票正本為何會在楊華珍處，被告將該2紙本票正本給伊之
    後，又將之取回，所以伊當初只能提出本票之影本云云（見
    原審2卷第135頁）。然依告訴人所述，被告並未返還其所稱
    之前揭20萬元借款，則衡諸常情，告訴人豈會於未取得其他
    憑據以保障其債權之情形下，即輕易將屬於借款憑據之本票
    正本返還被告？職是，告訴人上揭所陳，已與常理殊有違背
    。再者，依證人楊華珍上開證詞，如附表3所示之2紙本票正
    本，係被告於92年9月15日向其收取款項時，「當場開立」
    並為交付，顯見該2紙本票正本自作成到交付與證人楊華珍
    持有，乃係當場、一瞬間之事，實無可能如告訴人所言，係
    被告先將該2紙本票正本交付與其之後，再行收回轉交與證
    人楊華珍甚明。準此，益徵告訴人上揭所述，顯不足採信。
    此外，再查附表3所示之2紙本票影本，於告訴人具狀對被告
    提出本件告訴時，並未一併檢附，係嗣後製作警詢筆錄時，
    方行提出，然附表1、2所示之票據，卻係於告訴人提告時即
    全部檢附於告訴狀中（見偵1卷第6至14頁），則如附表3所
    示之2紙本票影本，倘若係被告向告訴人借款時所開立，告
    訴人何以未於提出告訴時即一併檢附為證據？此一情狀，悖
    於常情，足證告訴人此部分之指訴，與事實不符，不足採信
    。
  3.本件告訴人稱被告於92年9月15日向其借用20萬元款項之憑
    據，除前揭無足佐證此部分事實之如附表3所示本票影本2紙
    外，別無其他證據，可資佐認與事實相符，已難遽認被告於
    92年9月15日有向告訴人借用20萬元款項之情，更遑論被告
    有此部分之詐欺取財犯行。至被告就附表3所示之2紙本票，
    於原審準備程序中，固曾陳稱係其於92年6月26日向告訴人
    借款60萬元時，開立與告訴人作為擔保之本票等語（見原審
    2卷第44頁），惟被告嗣於原審審理程序中，已改稱：如附
    表3編號2所示之本票，係伊向1位在鳳山市○○路開素食店
    的老闆娘借錢時，開給那位老闆娘的，而如附表3編號1所示
    之本票，則係伊向楊華珍借款5萬元時，開立與楊華珍的云
    云（見原審2卷第134頁），此與證人楊華珍前揭證詞亦有歧
    異，然此等矛盾及不一致之情形，僅係關乎被告就如附表3
    所示2紙本票開立緣由之辯解，是否足以採信之問題，並無
    從作為告訴人確有於92年9月15日出借20萬元款項與被告之
    積極事證，是尚難以此為不利於被告之認定。
  4.綜上所述，本件尚無積極證據足以證明被告有於92年9 月15
    日，持其所簽發之如附表3 所示面額共計20萬元之本票正本
    2 紙，交與告訴人詐得上開款項等事實，已甚灼然。
六、綜上各節之論述分析，本件檢察官認被告涉嫌觸犯前揭一之
    (一)、(二)、(三)詐欺取財犯行，所提出之證據，尚未達於通常一
    般之人均不致有所懷疑，而得確信其為真實之程度，既不足
    為被告有罪之積極證明，且其指出證明之方法，亦無從說服
    法院以形成被告有罪之心證。此外，本院復查無其他積極證
    據，足資證明被告確有公訴人所指之前開詐欺取財犯行，揆
    諸前揭法條及判例意旨，被告被訴涉犯刑法第339 條第1 項
    之詐欺取財罪嫌，自屬犯罪不能證明，基於無罪推定之原則
    ，即應為被告無罪判決之諭知。
七、原審因而以不能證明被告犯詐欺取財罪，而為被告無罪之諭
    知，核無違誤。檢察官上訴意旨，仍執陳詞，指摘原判決諭
    知無罪不當，為無理由，應予駁回。
據上論斷，應依刑事訴訟法第368條，判決如主文。
本案經檢察官郭振昌到庭執行職務。
中    華    民    國    99    年    6    月    21   日
                刑事第五庭    審判長法  官  曾永宗
                                    法  官  任森銓
                                    法  官  鍾宗霖
以上正本證明與原本無異。
不得上訴。
中    華    民    國    99    年    6     月    21    日
                                    書記官  邱麗莉
附表1：
┌──┬────┬───────┬────┬─────┬──────┬──────┬──────┐
│編號│支票號碼│付款銀行及支票│票面金額│發票人    │發票日      │該支票之退票│該支票帳戶拒│
│    │        │帳戶帳號      │        │          │            │日及退票理由│絕往來日期  │
├──┼────┼───────┼────┼─────┼──────┼──────┼──────┤
│1   │0000000 │台中商業銀行林│15萬元  │陳祥竣    │92年6 月28日│92年7 月8 日│92年7 月4 日│
│    │        │口分行，帳號：│        │          │            │            │            │
│    │        │0000000號     │        │          │            │            │            │
├──┼────┼───────┼────┼─────┼──────┼──────┼──────┤
│2   │0000000 │華南商業銀行圓│20萬元  │鈐僑有限公│92年7 月5 日│92年7 月8 日│不詳        │
│    │        │山分行，帳號：│        │司詹鈐賀  │            │            │            │
│    │        │000000000號   │        │          │            │            │            │
├──┼────┼───────┼────┼─────┼──────┼──────┼──────┤
│3   │0000000 │華南商業銀行圓│10萬元  │鈐僑有限公│92年7 月6 日│92年7 月7 日│不詳        │
│    │        │山分行，帳號：│        │司詹鈐賀  │            │            │            │
│    │        │000000000號   │        │          │            │            │            │
├──┼────┼───────┼────┼─────┼──────┼──────┼──────┤
│4   │0000000 │中華商業銀行基│10萬元  │旺隆國際實│92年7 月30日│92年7 月30日│92年7 月18日│
│    │        │隆分行，帳號：│        │業有限公司│            │            │            │
│    │        │000000000號   │        │張志發    │            │            │            │
├──┼────┼───────┼────┼─────┼──────┼──────┼──────┤
│5   │0000000 │台灣土地銀行民│16萬元  │祥箖實業有│92年7 月30日│92年7 月31日│92年7 月18日│
│    │        │權分行，帳號：│        │限公司詹鈐│            │            │            │
│    │        │000000000號   │        │賀        │            │            │            │
├──┼────┼───────┼────┼─────┼──────┼──────┼──────┤
│6   │0000000 │誠泰銀行嘉義分│10萬元  │蘇東燿    │92年8 月15日│92年8 月28日│92年8 月1 日│
│    │        │行，帳號：    │        │          │            │            │            │
│    │        │000000000號   │        │          │            │            │            │
├──┼────┼───────┼────┼─────┼──────┼──────┼──────┤
│7   │00000000│世華聯合商業銀│30萬元  │斯摩傑國際│92年8 月28日│92年8 月28日│92年8 月22日│
│    │        │行士林分行帳號│        │有限公司  │            │            │            │
│    │        │：0000000號   │        │陳正福    │            │            │            │
├──┼────┼───────┼────┼─────┼──────┼──────┼──────┤
│8   │0000000 │華南商業銀行建│20萬元  │瑀欣企業有│92年8 月30日│92年9 月1 日│92年8 月22日│
│    │        │成分行，帳號：│        │限公司    │            │            │結清        │
│    │        │000000000號   │        │李承璋    │            │            │            │
├──┼────┼───────┼────┼─────┼──────┼──────┼──────┤
│9   │0000000 │台灣中小企業銀│30萬元  │旭偉企業行│92年8 月30日│92年9 月1 日│92年9 月5 日│
│    │        │行東高雄分行，│        │詹春景    │            │            │            │
│    │        │帳號：00000000│        │          │            │            │            │
│    │        │1號           │        │          │            │            │            │
├──┼────┼───────┼────┼─────┼──────┼──────┼──────┤
│10  │0000000 │台北縣中和地區│260 萬元│景昇事業有│93年10月24日│93年10月26日│93年10月29日│
│    │        │農會信用部，帳│        │限公司    │            │存款不足    │            │
│    │        │號：000000000 │        │賴碧秋    │            │            │            │
│    │        │號            │        │          │            │            │            │
└──┴────┴───────┴────┴─────┴──────┴──────┴──────┘
 附表2：
┌──┬─────┬───┬────┬──────┬─────────┐
│編號│本票號碼  │發票人│票面金額│發票日      │發票地址          │
├──┼─────┼───┼────┼──────┼─────────┤
│1   │TH0000000 │鄭日寶│5萬元   │91年8 月10日│高雄市○○路○○街│
│    │          │      │        │            │17巷10弄22之3 號  │
├──┼─────┼───┼────┼──────┼─────────┤
│2   │TH0000000 │鄭日寶│15萬元  │91年8 月26日│同上              │
├──┼─────┼───┼────┼──────┼─────────┤
│3   │TH0000000 │鄭日寶│10萬元  │91年8 月26日│同上              │
├──┼─────┼───┼────┼──────┼─────────┤
│4   │TH0000000 │鄭日寶│10萬元  │91年8 月15日│同上              │
├──┼─────┼───┼────┼──────┼─────────┤
│5   │TH0000000 │鄭日寶│50萬元  │91年8 月10日│同上              │
└──┴─────┴───┴────┴──────┴─────────┘
 附表3：
┌──┬─────┬───┬────┬──────┬─────────┐
│編號│本票號碼  │發票人│票面金額│發票日      │發票地址          │
├──┼─────┼───┼────┼──────┼─────────┤
│1   │CH398808  │甲○○│15萬元  │92年9月15日 │高雄縣鳳山市○○路│
│    │          │      │        │            │3 巷4 之3 號5 樓  │
├──┼─────┼───┼────┼──────┼─────────┤
│2   │CH398809  │甲○○│5萬元   │92年9月15日 │同上              │
└──┴─────┴───┴────┴──────┴─────────┘

司法院資訊處製作；財團法人民間司法改革基金會備份。
